【裁判字號】    98,交聲,146
【裁判日期】    980813
【裁判案由】    交管條例聲異
【裁判全文】
臺灣板橋地方法院交通事件裁定         98年度交聲字第146號
原處分機關  臺北市交通事件裁決所
異  議  人
即受處分人  甲○○
上列異議人即受處分人因違反道路交通管理處罰條例案件，對於
臺北市交通事件裁決所中華民國98年1 月13日以北市裁罰字第裁
22-C00000000號所為之處分（原舉發案號：臺北縣政府警察局97
年8 月5 日北縣警交字第C00000000 號）聲明異議，本院裁定如
下：
    主  文
原處分撤銷。
甲○○汽車駕駛人，行經有燈光號誌管制之交岔路口闖紅燈，處
新臺幣貳仟柒佰元，記違規點數參點。
    理  由
一、原處分意旨略以：本件原處分機關係以受處分人即異議人甲
    ○○於民國（下同）97年8 月5 日10時21分許，駕駛金駿建
    築經理公司所有車牌號碼5L-6888 號自用小客車，行經臺北
    縣新店市○○路235 巷口時，因「駕車行經有燈光號誌管制
    之交岔路口闖紅燈」之違規行為，由臺北縣政府警察局新店
    交通分隊執勤員警當場攔停，以異議人違反道路交通管理處
    罰條例第53條第1 項之規定，以臺北縣政府警察局97年8 月
    5 日北縣警交字第C00000000 號舉發違反道路交通管理事件
    通知單（下稱舉發通知單）舉發後，惟異議人不服曾於97年
    8 月12日向原處分機關提出陳述後，經原處分機關函轉原舉
    發機關查處無誤後，原處分機關於98年1 月13日以北市裁罰
    字第裁22-C00000000號違反道路交通管理事件裁決書（下稱
    裁決書），依道路交通管理處罰條例第53條第1 項之規定，
    裁處異議人罰鍰新臺幣（下同）5 千4 百元，並依同條例第
    63條第1 項第3 款（裁決書漏引第1 項第3 款）之規定，記
    違規點數3 點。
二、聲明異議意旨略以：(一)伊駕駛車牌5L-6888 號自小客車直行
    經寶橋路，於T 字路口左轉專用道綠燈時，停止在已越過停
    等線之路口處等待左轉寶橋路235 巷，待對向直行車輛通過
    後，既跟隨前方貨車一同左轉駛入該巷直行約70公尺處，遇
    見警員林國棟手持一般自用數位相機攝影，詎料前方貨車通
    過後，卻攔阻伊車輛，該警員告知違反道路交通管理處罰條
    例第53條第1 項之紅燈左轉，開單舉發。(二)伊於待左轉時與
    前貨車相同皆超過T 字路口左轉專用道之停等線待轉，伊與
    前貨車等待對向直行車通過時，巧遇號誌由綠燈轉黃燈後，
    再轉紅燈。伊當時早已越過該道路號誌停等線，完全無涉「
    闖」紅燈情事。該警員林國棟是站立於距離該T 字路口左轉
    之約70公尺之遠距離目視採證（明顯意圖躲藏舉發），甚至
    該巷內駛出之大小車輛及公車停等時，完全擋住該警員視線
    ，系爭該採證位置完全無法清楚辯識該路口變換號誌時任何
    車輛實際情形。(三)伊前方有貨車，若有車輛隨後停止於該貨
    車後方時，且又超越該車道號誌時，已完全無法目視任何號
    誌。依查違反道路交通管理事件統一裁罰基準及處理細則第
    12條行為人有下列情形之一，而未嚴重危害交通安全、秩序
    或發生交通事故，且情節輕微，以不舉發為適當者，交通勤
    務警察或依法令執行交通稽查任務人員得對其施以勸導，免
    予舉發；同條第9 項：駕駛汽車隨行於大型車輛後方，因視
    線受阻，致無法即時依標誌、標線、號誌之指示行駛。伊直
    行車道當綠燈時早已超過路口號誌停等線，怎可因號誌變換
    而仍停在路口中央或立即倒車，豈不更是違規及危險。且所
    爭號誌為三燈號誌，竟於設有左轉專用車道卻無加設置左轉
    專用號誌燈，此處白日全天進、出或轉出、入此工業區路口
    含公車等大小車輛甚多，其交通號誌應更為顯明，或設置專
    人常駐路口指揮交通，讓所有用路人有法可循，並非以派警
    員躲於遠處開單舉發方式教訓用路人，此舉絕非立法或改善
    交通目的。查行政程序法第8 條行政行為，應以誠實信用之
    方法為之，並應保護人民正當合理之信賴。(四)該警員稽查位
    置未在系爭路口，且看不到伊行車方向號誌及號誌停等線，
    又有嚴重的視覺障礙阻擋，豈可以無直接、積極證據推測闖
    紅燈，既對事實真偽有懷疑時，應將利益歸於被告之法則。
    綜上，如欲對異議人科處罰鍰，自應具備直接、積極、明顯
    可辨識之科學證據佐證，為此異議人請求撤銷原處分。
三、按汽車（含機器腳踏車）駕駛人，行經有燈光號誌管制之交
    岔路口闖紅燈者，處1 千8 百元以上5 千4 百元以下罰鍰，
    道路交通管理處罰條例第53條第1 項定有明文。又汽車駕駛
    人有第53條情形者，記違規點數3 點，同條例第63條第1項
    第1 、3 款亦有明定。次依交通部82年3 月27日研商闖紅燈
    認定標準會議紀錄，有關「闖紅燈」行為之認定，於「道路
    交通管理處罰條例」中並未見相關之解釋。另依「道路交通
    標誌標線號誌設置規則」第170 條第1 項「停止線用以指示
    行駛車輛停止之界限，車輛停止時，其前懸部分不得伸越該
    線。」及同規則第206 條第1 款第5 目「車輛面對圓形紅燈
    表示禁止通行，不得超越停止線或進入路口。」若據此認定
    超越停止線即為闖紅燈，則一般大眾恐難以接受，亦非「道
    路交通管理處罰條例」當初立法精神。為促使駕駛人回歸於
    對標線之認知，同時兼顧執法技術層面與大眾接受程度，茲
    將面對圓形紅燈時超越停止線或闖紅燈之認定敘述如后提供
    參考：（一）車輛面對圓形紅燈時仍逕予穿越路口至銜接路
    段，含左轉、直行、迴轉及右轉（依箭頭綠燈允許行駛者除
    外）即視為闖紅燈之行為。（二）有繪設路口範圍者：車輛
    無視於紅燈警示，有穿越路口之意圖，而車身已伸入路口範
    圍亦視同闖紅燈；若僅伸越停止線而未達路口範圍者，則視
    為不遵守標線指示。（可以處罰條例第60條第3 項之規定處
    分之）（三）無繪設路口範圍者：以車輛無視於紅燈號誌，
    而有穿越路口之企圖，其車身並已伸越停止線並足以妨害其
    他方向人（若有行人穿越道）、車通行者亦以闖紅燈論處；
    若僅車身伸越停止線則以不遵守標線指示視之。（四）目前
    交岔路口已繪設網狀黃線區者暫以該範圍視作路口，未繪設
    者請公路主管機關依內政部警政署65年2 月16日警署交字第
    00249 號函之規定視路況車況繪設路口範圍。（五）另路口
    設有照相設施者並請有關單位依會議結論之認定標準配合調
    整以更能明確認定。
四、經查：
（一）本件原處分機關係以受處分人即異議人異議人甲○○於97
      年8 月5 日10時21分許，駕駛金駿建築經理公司所有車牌
      號碼5L-6888 號自用小客車，行經臺北縣新店市○○路23
      5 巷口時，因「駕車行經有燈光號誌管制之交岔路口闖紅
      燈」之違規行為，由臺北縣政府警察局新店交通分隊執勤
      員警當場攔停，以異議人違反道路交通管理處罰條例第53
      條第1 項之規定，以臺北縣政府警察局97年8 月5 日北縣
      警交字第C00000000 號舉發通知單舉發後，惟異議人不服
      曾於97年8 月12日向原處分機關提出陳述後，經原處分機
      關函轉原舉發機關查處無誤後，原處分機關於98年1 月13
      日以北市裁罰字第裁22-C00000000號裁決書，依道路交通
      管理處罰條例第53條第1 項之規定，裁處異議人罰鍰5千4
      百元，並依同條例第63條第1 項第3 款（裁決書漏引第1
      項第3 款）之規定，記違規點數3 點等情，此有舉發通知
      單、申訴書、裁決書、臺北縣政府警察局新店分局97年9
      月5 日北縣警店交裁字第0970045206號號函各1 紙附卷可
      按。
（二）異議人雖以前詞置辯。惟查，異議人確於前開時、地有前
      揭之違規事實，業據證人即本件執勤舉發之員警林國棟於
      本院訊問時具結證述屬實，其證稱：「（問：提示舉發通
      知單，是否為你所舉發？情形如何？）是我舉發的沒錯。
      今日檢具當時現場示意圖及當時佐證的錄影光碟片，並庭
      呈現場示意圖及錄影光碟。（問：請敘述當時情形？）當
      時我執勤剛好在新店市○○路235 巷取締惡性違規告發，
      當時寶橋路235 巷內往新店的方向當時是綠燈，因為當時
      在路口有兩部自小貨車要往左轉往寶橋路235 巷，但因為
      當時號誌為綠燈，但是因為木柵往新店的路段較為擁塞，
      兩部自小貨車剛好在路口中間，因為他們要待轉等寶橋路
      235 巷，變換號誌為綠燈後進行轉彎，異議人駕駛的車輛
      就從新店方向往木柵方向左轉到寶橋路235 巷，當時號誌
      已經亮紅燈，寶橋路235 巷右轉新店或是左轉木柵方向的
      車輛已經開始啟動，而且也因此差點釀成車禍，當時有錄
      影存證。（問：你當時告發的位置是否如同現場示意圖？
      ）是的。（問：距離異議人大概多遠的距離？）約莫60公
      尺左右。（問：會不會被擋到？）不會。（問：你看得到
      號誌燈嗎？）看得到。（問：對於異議人所述有何補充？
      ）我當時在現場執勤路段明顯可以看得到貨車行進的方向
      ，而且當時異議人的車輛是之後才又從停止線後方出現的
      。（問：所以你沒有被其他大公車或是貨車視線擋住？）
      沒有。當時235 巷的方向是呈停等的狀態。」等語明確（
      見本院98年2 月4 日訊問筆錄第2 至3 頁），並當庭庭呈
      當時之錄影光碟1 片、寶橋路235 巷道路現場圖、錄影光
      碟拮取畫面1 紙附卷為證。徵諸證人之證言，以證人林國
      棟係臺北縣政府警察局新店交通隊分隊之警員，平日職司
      道路交通管理、維護交通秩序之指揮稽查等工作，其與異
      議人間，素昧平生又無怨隙，殊無甘冒偽證罪責，故為不
      實舉發之理由存在。再者，證人就舉發經過、異議人之行
      車方向及號誌之情況，均能清楚且連續詳細陳述，且前後
      並無矛盾之處。而證人之就舉發經過之證述內容，核與本
      院依職權所為之98年2 月13日勘驗筆錄內容相符。另證人
      與異議人相距僅60公尺之距離，再參以舉發當日為早上天
      色明亮，視線清楚，此亦為本院勘驗當時舉發之錄影光碟
      無誤，此亦有本院98年2 月13日勘驗筆錄1 紙在卷可佐。
      是在視距良好的情況下，燈號也很明亮，是證人就舉發之
      經過應無誤判之虞，是本件係依法取締，並無任何違誤之
      處。
（三）查本案異議人遭取締之違規路口乃繪有網狀黃線區○○○
      路口，有本院98年2 月13日勘驗筆錄1 份在卷可查，依據
      前引交通部82年3 月27日研商闖紅燈認定標準會議紀錄第
      （二）、（四）點結論，可知違規地點乃屬繪有路口範圍
      之交岔路口，須車輛無視於紅燈警示，有穿越路口之意圖
      ，且車身已伸入路口範圍，即視同闖紅燈。查本件經本院
      勘驗警員所拍攝之錄影光碟，得知當時天色明亮，視線清
      楚，且該路口為寶橋路235 巷口，交通號誌為綠燈的情形
      ，該路口原本停等的車輛已呈慢速前進的狀況，此時有兩
      臺貨車左轉往寶橋路235 巷方向行駛，於該兩臺貨車幾乎
      完全轉進該巷時，即該兩臺貨車幾乎與寶橋路235 巷口呈
      平行的情況時，此時異議人所駕駛之車輛才跟隨在後，且
      異議人的車輛與前面貨車的距離約1 至1 個半的車身。另
      從異議人所駕駛車輛左轉寶橋路235 巷之錄影畫面觀之，
      異議人車輛左轉之角度，顯然已經跨越網狀黃線區無疑，
      有98年2 月13日勘驗筆錄1 份可憑，況依證人林國棟所繪
      製其所見聞之異議人違規情形之草圖，益證異議人之車輛
      當時確已跨越網狀黃線區，則依前所引交通部82年3 月27
      日研商闖紅燈認定標準會議紀錄第（二）、（四）點結論
      ，可知異議人在繪有路口範圍之交岔路口，無視於紅燈警
      示，且車身已伸入路口範圍，應視同闖紅燈。至異議人雖
      一再以其車輛已越過停止線時，號誌係甫由綠燈轉紅燈云
      云置辯，惟車輛面對圓形紅燈表示禁止通行，不得超越停
      止線或「進入路口」，道路交通標誌標線號誌設置規則第
      206 條第5 款第1 目定有明文，異議人既考領有合法之普
      通小型車駕駛執照，對於上開號誌所代表之意義自當知之
      甚詳，並應確實遵守，是縱異議人所駕駛之自小客車在該
      路口之紅燈亮起時已越過該路口之停止線此情屬實，惟異
      議人亦於異議理由狀中自承違規地點確實無左轉之交通號
      誌指號，且當時既因寶橋路235 巷口之交通號誌已轉成綠
      燈，此由本院觀諸舉發當時之錄影光碟無誤，則此時即異
      議人順向之交通號誌已轉成紅燈之情形下，異議人本即不
      得再進入路口，進而左轉往寶橋路235 巷，而應在該處等
      候號誌再次轉換為綠燈後再行左轉進入路口，是異議人所
      辯並無礙於其行為仍該當於闖紅燈之違規，異議人執此主
      張其並非闖紅燈，洵無可採。異議人確於前揭時、地，有
      駕駛上開自用小客車闖紅燈之違規事實，自堪認定。
（四）另異議人以「該處設有左轉專用車道，卻無加設置左轉專
      用號誌燈」等語置辯，惟按道路交通標誌、標線、號誌之
      設置，係主管機關基於整體交通考量所為之縝密規劃，目
      的係為維護社會大眾使用道路之秩序，並以確保人車通行
      之安全，在非緊急避難情況下，尚不能恣意枉顧交通標誌
      、標線、號誌，否則交通秩序必將無法維繫，人車生命安
      全亦將無以確保，且任何用路人駕車行駛在道路上時，理
      應遵守交通標線、號誌之設置，茍認為設置不當，仍應先
      依循行政程序提出救濟，或向道路主管機關陳述其意見，
      豈有任由民眾各自審查認定交通號誌、標線等是否設置得
      當，而逕自決定是否遵守之理。從而，異議人指摘違規地
      點無設置左轉專用號誌燈云云，縱然屬實，亦無從解免其
      責。
（五）末按本條例所定罰鍰之處罰，受處罰人接獲違反道路交通
      管理事件通知單後，於15日內得不經裁決，逕依第92條第
      3 項之罰鍰基準規定，向指定之處所繳納結案；不服舉發
      事實者，應於15日內，向處罰機關陳述意見；其不依通知
      所定期限前往指定處所聽候裁決，且未依規定期限繳納罰
      鍰結案或向處罰機關陳述意見者，處罰機關得逕行裁決之
      ，道路交通管理處罰條例第9 條第1 項定有明文。查本件
      原舉發機關所填掣之舉發通知單，其應到案日期為97年8
      月20日前，此有該舉發通知單影本及採證照片附卷可參，
      惟異議人曾於97年8 月12日向原舉發機關提出陳述意見之
      事實，此有臺北縣政府警察局新店分局97年9 月5 日北縣
      警店交裁字第0970045206號號函1 紙附卷可稽，是本件異
      議人已於應到案日期（即97年8 月20日）前向原舉發機關
      提出陳述書，是本件異議人可視為已於期限內向原處分機
      關提出申訴之意思，則本件異議人既已依照上揭道路交通
      管理處罰條例第9 條規定，於應到案日期前向原處分機關
      提出申訴，即得以繳納最低額，原處分機關疏未審酌此部
      分，逕以異議人逾越應到案日期未到案繳納罰鍰或陳述意
      見而對其裁處最高額罰鍰，即難謂適法有據，於異議人之
      權益維護亦有未當，是原處分就此部分尚有未當，應予撤
      銷。
（六）綜上所述，本件異議人確有「駕車行經有燈光號誌管制之
      交岔路口闖紅燈」之違規事實，惟原處分機關疏未審酌上
      開異議人已於應到案日期前提出申訴之部分，而有上開違
      誤之處，進而據以對異議人為最高額裁罰，其處分尚有不
      當，難予維持，本院因認本件異議雖無理由，惟原處分既
      有上述瑕疵，乃應由本院將原處分撤銷，並自為裁罰如主
      文第2 項所示，以期適法，兼維人民權益。
五、據上論斷，應依道路交通案件處理辦法第20條，裁定如主文
    。
中    華    民    國    98    年    8     月    13    日
                  交通法庭      法  官  吳幸娥
以上正本證明與原本無異
如不服本裁定應於送達後5日內敘明理甲向本院提出抗告狀
                                書記官  蕭佩宜
中    華    民    國    98    年    8     月    14    日

司法院資訊處製作；財團法人民間司法改革基金會備份。
